【裁判字號】    88,重上更(三),235
【裁判日期】    890530
【裁判案由】    偽造文書等
【裁判全文】
臺灣高等法院刑事判決                      八十八年度重上更(三)字第二三五號
    上  訴  人  臺灣臺北地方法院檢察署檢察官
    被      告  己○○
右上訴人因被告偽造文書案件，不服台灣台北地方法院八十二年度訴字第一六七九號
，中華民國八十二年十二月十九日第一審判決（起訴案號：台灣台北地方法院檢察署
八十一年度偵字第一三七八０號），提起上訴，本院判決後，經最高法院第三次發回
更審，本院判決如左：
    主  文
原判決關於己○○部分撤銷。
己○○共同行使偽造私文書，足以生損害於他人，處有期徒刑肆月，偽造之「東財
務顧問有限公司」印章乙枚及蓋於所偽造顧問契約書二份上所偽造「東財務顧問有
限公司」印文共二枚及偽造「CUSTOMERS AGRE EMENT」（顧客協議書）上所偽造「東
財務顧問有限公司」印文一枚均沒收。又共同為他人處理事務，意圖為自己不法之
利益，而為違背其任務之行為，致生損害於本人之財產，處有期徒刑伍月。應執行有
期徒刑柒月，偽造「東財務顧問有限公司」印章乙枚及蓋於所偽造顧問契約書二份
上所偽造「東財務顧問有限公司」印文共二枚及偽造「CUSTOMERS AGRE EMENT」（
顧客協議書）上所偽造「東財務顧問有限公司」印文一枚均沒收。
    事  實
一、己○○係台北市○○○路一六七號十一樓東匯財務顧問有限公司（下簡稱東匯公
    司）之外匯操作員；乙○○（經判決處有期徒刑十月確定）原係該公司客戶，嗣
    以顧問名義對外招攬客戶。緣東匯公司提供資訊供客戶操作外匯，並約定客戶從
    每筆投資金額給付百分之一之佣金。己○○、乙○○自八十年中起，向外招攬客
    戶，由乙○○介紹客戶並由己○○下單操作，嗣庚○○因丙○○之介紹，於八十
    年六、七月間，認識乙○○，乙○○、己○○竟共同意圖為自己不法之所有，由
    乙○○鼓吹庚○○投資外匯買賣，佯稱替庚○○在東匯公司辦理開戶及入金手續
    ，並代為下單操作買賣外匯，且保證其受益，致庚○○陷於錯誤，分別於八十年
    （起訴書誤書為八十二年）七月十九日、八月十九日，在東匯公司上址，各交付
    新台幣（下同）五十萬元予乙○○，乙○○並未代庚○○辦理開戶及入金之手續
    ，亦未代為下單買賣外匯，乙○○為取信於庚○○，乃於八月十五日、九月十六
    日，分別給付庚○○四萬五千元、九萬元，假稱係賺得之利潤，復提出他人之帳
    戶明細向庚○○稱其戶頭內已累積達一百四十七萬元，嗣由己○○於同年九月二
    十日，擅自取用東匯公司之空白契約書二份，並委由不知情之人盜刻公司印章一
    枚，由己○○在東匯公司內，盜蓋偽造之該印章於東匯公司名義之「顧問契約書
    」及「CUSTOMERS AGREEMENT」（顧客協議書）上，而偽造私文書，再由己○○
    交付庚○○而行政之，致生損害於東匯公司及庚○○。迄同年九月三十日，庚○○因需款恐急，乃請乙○○代提領三十萬元，詎乙○○籍口搪塞，嗣見無法隱瞞
    ，乃向庚○○坦承錢已虧空，庚○○始知受騙。
二、又乙○○於八十年六月間，在東匯公司內，向丙○○收取一百萬元入金（未經宋
    女同意以渠與宋女名義共同開戶），丙○○又於同年七月間，在東匯公司內，以
    其婆婆甲○○○名義交付乙○○五十萬元辦理開戶入金；另丁○○、戊○○亦分
    別於八十年七月八日、九月二十日，在東匯公司內，各交付乙○○八十萬元、一
    百萬元辦理開戶入金手續，並由己○○負責下單，己○○、乙○○為他人處理事
    務之。詎己○○、乙○○二人為丙○○、甲○○○、丁○○、戊○○處理事務時
    ，竟共同意圖為自己不法之利益，期能在底薪外多賺取佣金，乃不惜違反一般操
    作習慣，頻頻下單以累積其業績，致丙○○等四人帳戶內之金額連連減少，且未
    依約定在資金虧損三分之一時，立即通知丙○○等投資人，而為違背其任務之行
    為，致丙○○等四人之資金幾近虧損一空，而生損害於丙○○、甲○○○、丁○○、戊○○等人。
三、案經庚○○、丙○○、甲○○○、丁○○、戊○○分別訴請台灣台北地方法院檢
    察署檢察官偵查起訴。
    理  由
一、訊據被告己○○否認有詐欺、偽造文書及背信犯行，辯稱：伊僅為公司營業員，
    乙○○為客戶，丙○○等人全權委託乙○○處理，伊亦未偽造東匯公司名義之「
    顧問契約書」及「顧客協議書」，且投資外匯本有有風險，亦無在資金虧損達三
    分之一時，應通知丙○○等投資人之約定云云。惟查：
    （一）、右揭事實一部分，業據被害人庚○○於偵查、原審及本院審理時指訴綦
            詳，而證人劉錦華（即東匯公司總經理）先後供稱：「己○○是八十年
            五、六月份進東匯公司做業務員，同年十月底離職，乙○○是客戶，他
            介紹生意給己○○，顧問契約書是東匯公司的，但東匯的印章不是我們
            的，這份契約無代表人章，英文契約是假的，己○○、乙○○未將劉秀
            蓮（告訴人）的錢（入金），交給東匯公司，事後查到他二人沒替劉秀
            蓮操作。」、「卷附（檢察官提示）契約書不是公司發出的，簽名方式
            不同，東匯的章應不是（真的）。」、「都不是（檢察官提示庚○○契
            約，問：是不是你們公司章）」、「因很多客戶抱怨，說乙○○答應給
            客戶的利潤保證，但我們公司沒有這樣保證，且他二人在公司打架後，
            就沒有來了。」、「ＡＥ五二九代號是己○○，實是九月底左右離開，
            那時有客戶投訴，他有帳目交代不清。」、「是（指庚○○之契約是偽
            造的）」、「不是（指庚○○契約書上之公司章非東匯公司所有），因
            我們公司在泛亞之英文契約書僅會蓋見證章後交給香港公司加簽，我們
            不可能蓋公司章，這份契約是偽造的。」等語。（見偵查卷第十八頁、
            第十九頁、第二八頁、第一一二頁背面、第一一三頁正面、第一一五頁
            、第一三四頁背面、第一五八頁、第一七六頁、八十三年度上訴字第一
            四九三號卷第六九之一頁、第一五○頁背面），由其證言觀之，被告與
            乙○○並未替被害人庚○○在東匯公司開戶入金，亦未代為下單買賣外
            匯，且卷附之東匯公司名義之「顧問契約書」及「CUSTOMERS
            AGREEMENT」（顧客協議書），係偽造。再被告在偵查中供稱：「契約
            書是東匯公司的，章是公司蓋的」、「契約都是公司拿的，乙○○來找
            我，說庚○○要做，我就簽了名交給乙○○」（見偵查卷第十三頁背面
            、第二二頁背面、第二三頁），於本院更一審時陳稱：「乙○○告知劉
            秀蓮之大哥有興趣從事外匯投資買賣，要被告代將契約書轉交庚○○，
            此時該契約書仍未蓋公司章」（見八十四年度上更一字第三九二號卷「
            以下稱本院更一審卷」第二三頁背面），於本院調查時陳明：「伊將該
            東匯公司名義之「顧問契約書」及「顧客協議書」交給庚○○，係空白
            。」（見本院八十九年一月二十五日訊問筆錄），足見被告有將東匯公
            司名義之「顧問契約書」及「顧客協議書」交給被害人庚○○，雖被告
            辯稱：係空白云云，但被害人庚○○於本院調查時已指明被告交付時，
            該「顧問契約書」及「顧客協議書」已蓋妥東匯公司之印章，其指訴為
            ：「是己○○交給我的。（原問：顧問契約書、顧問協議書是誰交給你
            ？」、「有蓋公司的章，己○○的名字也簽了。（原問：其上有蓋東匯
            公司的章？」（見本院八十九年四月二十日訊問筆錄）足見被告所辯伊
            將「顧問契約書」及「顧客協議書」交給庚○○時，係空白乙節，與事
            實不符，並有偽造之東匯公司名義之「顧問契約書」及「顧客協議書」
            影本在卷可稽，綜上，被告與乙○○佯稱替庚○○在東匯公司辦理開戶
            及入金手續，並代為下單操作買賣外匯，致庚○○陷於錯誤而交付款項
            ，但被告等並未代庚○○辦理開戶及入金之手續，亦未代為下單買賣外
            匯，而被告交付庚○○之東匯公司名義之「顧問契約書」及「顧客協議
            書」又係偽造，此部分事證甚明，被告所辯為卸責之詞，不足採信。
    （二）、右揭事實二部分，業據被害人丙○○、甲○○○、丁○○、戊○○分別
            於偵查、原審及本院審理時指訴綦，而被害人丙○○等四人係將資金交
            由乙○○辦理開戶入金手續，並由被告負責下單，此為被告與乙○○於
            本院更一審時所供明（見本院更一審卷第四十七頁背面、五十六頁），
            被告雖辯稱：當時並未約定在資金虧損達三分之一時，應通知丙○○等
            投資人云云。但查，被害人丙○○等四人一致指稱有此約定，而乙○○
            於本院更二審時供稱：「是的。（指曾約定虧損超過三分之一時須通知
            投資人）……但己○○不應在他們虧損到剩下百分之二十資金時，才通
            知我說他不管了，我有通知他們（指告訴人）」（見八十六年上更二字
            第四二八號卷第三六頁背面），顯見被告與被害人間有此約定，且被告
            違背處理事務之約定，遲至虧損資金達百分之八十後，才通知乙○○，
            且對後續事宜棄之不顧，乙○○此時始通知告訴人至明，並明被害人宋
            慧玲等四人之操作明細結存單在卷可資佐證，足見被告所辯亦為卸責之
            詞不採信。
    綜上所述，被告詐欺、偽造文書及背信犯行，均堪以認定。
二、核被告就犯罪事實一部分所為，係犯刑法第三百三十九條第一項之詐欺罪，第二
    百十六條（起訴書誤書為二十六條）、第二百十條之行使偽造私文書罪，其偽造
    東匯公司之印章，進而蓋用偽造印文之行為，係屬於偽造私文書之一部，不另論
    罪（既然不論以偽造印章罪，雖委由他人刻印，亦不再論間接正犯），又其偽造
    私文書之低度行為，應為行使之高度行為所吸收，僅論以行使偽造私文書罪。其
    所犯詐欺、行使偽造私文書二罪間，有方法結果之牽連關係，應從一重之行使偽
    造私文書罪處斷。被告就犯罪事實二部分所為，係犯刑法第三百四十二條第一項
    之背信罪，其以一行為同時侵害四被害人之法益，為想像競合犯，應從一重處斷
    。又其所犯行使偽造私文書與背信二罪間，犯意各別，罪名不同，應予分論併罰
    。被告與乙○○間，有犯意之聯絡與行為之分擔，均為共同正犯。
三、原審未予詳查，被告部分為無罪之判決，自有未洽，公訴人上訴意旨指摘原審判
    決不當，為有理由，自應由本院將原判決關於被告予以撤銷改判。爰審酌被告犯
    罪動機、目的，所生損害及犯罪後態度等一切情狀，就偽造私文書部分量處有期
    徒刑四月，就背信部分量處有期徒刑五月，並定其應執行刑為有期徒刑七月。又
    偽造之「東匯財務顧問有限公司」印章乙枚及蓋於所偽造顧問契約書二份上所偽
    造「東匯財務顧問有限公司」印文二枚及偽造「CUSTOMERS AGREEMENT」
    （顧客協議書）上所偽造「東匯財務顧問有限公司」印文一枚，不問屬於犯人與
    否，依刑法第二百十九條規定諭知沒收之。
四、本件背信部分，雖屬刑事訴訟法第三百七十六條第五款所列之案件，惟於修正刑
    事訴訟法施行前，原得上訴於第三審法院，且已繫屬於法院，依刑事訴訟法施行
    法第五條第一項規定，該部分仍應依施行前之法定程序終結之，附此明。
據上論斷，應依刑事訴訟法第三百六十九條第一項前段、第三百六十四條、第二百九
十九條第一項前段、刑法第二十八條、第二百十六條、第二百十條、第三百三十九條
第一項、第三百四十二條第一項、第五十五條、第五十一條第五款、第二百十九條，
罰金罰鍰提高標準條例第一條前段判決如主文。
本案經檢察官張啟彬到庭執行職務。
中     華     民     國    八十九    年     五    月    三十       日
                            台灣高等法院刑事第二十四庭
                       審判長法  官
                                        法  官
                                        法  官
得上訴。
附錄：本案論罪科刑法條全文
刑法第二百十六條
行使第二百十條至第二百十五條之文書者，依偽造、變造文書或登載不實事項或使登
載不實事項之規定處斷。
刑法第二百十條
偽造、變造私文書，足以生損害於公眾或他人者，處五年以下有期徒刑。
刑法第三百三十九條
意圖為自己或第三人不法之所有，以詐術使人將本人或第三人之物交付者，處五年以
下有期徒刑、拘役或科或併科一千元以下罰金。
以前項方法得財產上不法之利益或使第三人得之者亦同。
前二項之未遂犯罰之。
刑法第三百四十二條第一項
為他人處理事務，意圖為自己或第三人不法之利益或損害本人之利益，而為違背其任
務之行為，致生損害於本人之財產或其他利益者，處五年以下有期徒刑、拘役或科或
併科一千元以下罰金。


司法院資訊處製作；財團法人民間司法改革基金會備份。
